【裁判字號】    97,訴,111
【裁判日期】    970620
【裁判案由】    拆屋還地等
【裁判全文】
臺灣桃園地方法院民事判決               97年度訴字第111號
原      告  乙○○
            甲○○
上 2人共同
訴訟代理人  趙昌平律師
            蔡琇媛律師
被      告  丙○○
上列當事人間請求拆屋還地等事件，本院於民國97年5 月29日言
詞辯論終結，判決如下：
    主  文
被告應將坐落桃園縣平鎮市○○里○○○○段第六地號土地上，
如附圖所示編號A 部分，面積二八六平方公尺之建物拆除，將該
部分土地返還原告甲○○及全體共有人。
被告應將坐落桃園縣平鎮市○○里○○○○段第六之一地號土地
上，如附圖所示編號B 部分，面積十二平方公尺、編號C 部分，
面積八平方公尺、編號D 部分，面積二五二平方公尺、編號E 部
分，面積二七二平方公尺、編號F 部分，面積二十一平方公尺之
建物拆除，將該部分土地返還原告乙○○及全體共有人。
被告應給付原告甲○○新台幣陸萬貳仟壹佰壹拾壹元，及自民國
九十七年一月十九日起至清償日止，按年息百分之五計算之利息
。並自民國九十七年一月十九日起至拆屋還地之日止，按月給付
原告甲○○新台幣壹仟肆佰玖拾伍元。
被告應給付原告乙○○新台幣肆萬玖仟肆佰零肆元，及自民國九
十七年一月十九日起至清償日止，按年息百分之五計算之利息。
並自民國九十七年一月十九日起至拆屋還地之日止，按月給付原
告乙○○新台幣壹仟壹佰貳拾陸元。
原告其餘之訴駁回。
訴訟費用由原告甲○○負擔百分之二，原告乙○○負擔百分之一
，餘由被告負擔。
本判決第一項於原告甲○○以新台幣陸拾玖萬陸仟元為被告供擔
保後，得假執行。但被告如以新台幣貳佰零捌萬柒仟捌佰元為原
告甲○○預供擔保，得免為假執行。
本判決第二項於原告乙○○以新台幣伍拾貳萬捌仟元為被告供擔
保後，得假執行。但被告如以新台幣壹佰伍拾捌萬貳仟元為原告
乙○○預供擔保，得免為假執行。
本判決第三項於原告甲○○以新台幣貳萬元為被告供擔保後，得
假執行。但被告如以新台幣陸萬貳仟壹佰壹拾壹元為原告甲○○
預供擔保，得免為假執行。
本判決第四項於原告乙○○以新台幣壹萬柒仟元為被告供擔保後
，得假執行。但被告如以新台幣肆萬玖仟肆佰零肆元為原告乙○
○預供擔保，得免為假執行。
原告其餘假執行之聲請駁回。
    事實及理由
一、本件原告起訴主張：
  (一)原告甲○○為桃園縣平鎮市○○里○○○○段第6 地號土地
    （下稱系爭第6 地號土地）之共有人，應有部分為40分之28
    ，原告乙○○則為同段第6-1 地號土地（下稱系爭第6-1 地
    號土地）之共有人，應有部分為40分之28。被告並非上開2
    筆土地之共有人，且無合法權源，卻於系爭第6 地號土地搭
    建鐵皮屋1 棟，於系爭第6-1 地號土地上撘建鐵屋2 棟，被
    告此舉已構成無權占有，並侵害原告對於上開2 筆土地之所
    有權，且致原告對上開2 筆土地之使用受到妨害，爰依民法
    第767 條前段、中段、第821 條規定，請求被告拆除前揭3
    棟鐵皮屋，並將該部分土地分別返還原告及其他共有人。
  (二)按無法律上原因而受利益，致他人受損害者，應返還其利益
    ，民法第179 條定有明文，次按無權占用他人之土地，可以
    獲得相當於租金之利益，為社會通常之觀念。本件被告無權
    占有原告所有之上開2 筆土地，並於該土地建物使用、收益
    ，係無法律上原因受有相當於租金之利益，致原告受有損害
    ，爰依民法第179 條規定，請求被告返還相當於土地租金之
    不當得利。又被告無權占有系爭第6 地號土地上如附圖所示
    A 部分，面積為286 平方公尺，原告甲○○應有部分比例為
    40分之28，故被告應給付原告甲○○新台幣（下同）128,12
    8 元，及自起訴狀繕本送達翌日起至清償日止，按年息5%計
    算之利息（計算式：1,280 元/ 平方公尺x286平方公尺x10%
    x5年x28/40=128,128）；另被告無權占有系爭第6-1 地號土
    地上如附圖所示B 至F 部分，面積合計為565 平方公尺，原
    告乙○○應有部分比例為40分之28，故被告應給付原告乙○
    ○96,502元，及自起訴狀繕本送達翌日起至清償日止，按年
    息5%計算之利息（計算式：488 元/ 平方公尺x565平方公尺
    x10%x5年x28/40=96,502） 。此外，被告應返還原告每月所
    受相當於租金之不當得利，即被告應按月給付原告甲○○2,
    135 元（計算式：1,280 元/ 平方公尺x286平方公尺x10%÷
    12x28/40=2,135）；被告應按月給付原告乙○○1,608 元（
    計算式：488 元/ 平方公尺x565平方公尺x10%÷12x28/40=1
    ,608）。
  (三)聲明：
  1.被告應將系爭第6 地號土地上，如附圖所示編號A 部分，面
    積286 平方公尺之建物拆除，將該部分土地返還原告甲○○
    及全體共有人。
  2.被告應將系爭第6-1 地號土地上，如附圖所示編號B 部分，
    面積12平方公尺、編號C 部分，面積8 平方公尺、編號D 部
    分，面積252 平方公尺、編號E 部分，面積272 平方公尺、
    編號F 部分，面積21平方公尺之建物拆除，將該部分土地返
    還原告乙○○及全體共有人。
  3.被告應給付原告甲○○128,128 元，及自起訴狀繕本送達翌
    日（即97年1 月19日）起至清償日止，按年息5%計算之利息
    。並自97年1 月19日起至拆屋還地之日止，按月給付原告甲
    ○○2,135元。
  4.被告應給付原告乙○○96,502元，及自起訴狀繕本送達翌日
    （即97年1 月19日）起至清償日止，按年息5%計算之利息。
    並自97年1 月19日起至拆屋還地之日止，按月給付原告乙○
    ○1,608元。
  5.就上開4 項，願供擔保，請准宣告假執行。
二、被告則抗辯：
  (一)上開2 筆土地之另一共有人「葉粹新公」（應有部分為40分
    之12）為被告之曾祖父，其上所記載之管理者「葉標乾」則
    為被告之祖父，而上開2 筆土地為被告之家族所有，祖父過
    世後由被告父親葉發煥管理，葉發煥過世後再由被告接續管
    理，且被告早於3 、40年前就居住在該處，於10餘或20年前
    才由伊將上開2 筆土地連同建物出租予他人使用。又被告雖
    未將上開2 筆土地辦理繼承登記，然依繼承之法理及民法第
    759 條規定，被告當然取得上開2 筆土地，自得依民法第76
    5 條及第818 條規定規定自由使用、收益。因被告所繼承系
    爭第6 地號土地之應有部分為40分之12，則被告可使用系爭
    第6 地號土地之面積為388.2 平方公尺，另被告繼承系爭第
    6-1 地號土地之應有部分亦為40分之12，則被告可使用系爭
    第6-1 地號土地之面積為2,712 平方公尺，而前揭3 棟鐵皮
    屋占用之面積並未逾被告可使用之範圍，故被告未有無權占
    有之情形，亦無不當得利可言。再者，原告雖分別於71年12
    月7 日及85年12月26日取得上開2 筆土地之應有部分，然此
    並不影響被告因繼承關係取得上開2 筆土地。
  (二)依台灣桃園地方法院檢察署檢察官96年度偵字第14044 號不
    起訴處分書觀之，可證被告於上開2 筆土地搭建鐵皮屋前即
    有磚造及鋼骨鐵皮建物存在，並自61年7 月起即有用電及繳
    付電費記錄，而上開刑事案件亦認定被告在原有建物因火災
    毀損後，於原址重新興建鐵皮屋並無涉犯刑法第320 條第2
    項之竊占罪，足見被告亦無侵害原告就上開2 筆土地之權利
    。
  (三)答辯聲明：
  1.駁回原告之訴及假執行之聲請。
  2.如受不利之判決，願供擔保，請准宣告免為假執行。
三、本院之判斷：
  (一)原告主張其為系爭第6 地號、第6-1 地號土地之共有人等情
    ，業據提出與其所述相符之土地登記第2 類謄本、土地所有
    權狀各2 件（參見本院卷第12至16頁）為證，被告對此並不
    爭執，是原告此部分主張堪信為真實。
  (二)原告復主張被告分別占用如其聲明所示部分之土地等語，被
    告對於原告所述伊占用之土地位置、範圍及使用狀態並不爭
    執，復經本院會同桃園縣平鎮地政事務所人員前往現場履勘
    確認無訛，有勘驗筆錄及土地複丈成果圖各1 件在卷可佐（
    參見本院卷第41至43頁、第53、54頁），自堪信為真實。惟
    被告否認係無權占有，並執前詞置辯。茲本件所應審究者為
    被告占用上開2 筆土地有無合法使用權源。
  1.按祭祀公業之管理人基於派下員之選任（委任）取得之管理
    權，因管理人之死亡而消滅，其管理人之身分非得依一般親
    屬關係由其法定繼承人繼受。又祭祀公業規約倘訂有管理人
    之選任方式，必待依該方式完成選任，派下員與管理人間之
    選任契約始行有效成立（最高法院78年度台抗字第323 號、
    89年度台上字第1220號判決意旨參照）。本件被告抗辯上開
    2 筆土地之另一共有人「葉粹新公」為伊之曾祖父，其上所
    記載之管理者「葉標乾」為伊之祖父，而上開2 筆土地為伊
    之家族所有，祖父過世後由伊父親葉發煥管理，葉發煥過世
    後再由被告接續管理，被告雖未將上開2 筆土地辦理繼承登
    記，然依繼承之法理及民法第759 條規定，被告當然取得上
    開2 筆土地，自得依民法第765 條及第818 條規定規定自由
    使用、收益云云。經查，依上開土地登記第2 類謄本觀之，
    「葉粹新公」為系爭2 筆土地之另一共有人，且管理者均記
    載為葉標乾，足見系爭2 筆土地之所有權人除了原告以外，
    即為「葉粹新公」祭祀公業，並無其他自然人，故被告自非
    屬系爭2 筆土地之共有人。又葉標乾雖經「葉粹新公」祭祀
    公業派下員依法選任為系爭2 筆土地之管理者，揆諸上開規
    定，此管理人之身分係專屬於葉標乾個人，在葉標乾死亡後
    ，渠所取得之管理權即隨之消滅，被告並不得依繼承之法理
    主張繼受該管理權，亦無可能就此事項辦理繼承登記，是被
    告此部分抗辯，於法無據，委無可採。
  2.被告抗辯依台灣桃園地方法院檢察署檢察官96年度偵字第14
    044 號不起訴處分書觀之，可證被告於上開2 筆土地搭建鐵
    皮屋前即有磚造及鋼骨鐵皮建物存在，並自61年7 月起即有
    用電及繳付電費記錄，而上開刑事案件亦認定被告在原有建
    物因火災毀損後，於原址重新興建鐵皮屋並無涉犯刑法第32
    0 條第2 項之竊占罪，足見被告亦無侵害原告就上開2 筆土
    地之權利云云。惟查，上開不起訴處分書記載：「被告既於
    61年間即占用上址土地（指系爭2 筆土地）搭建建物完成，
    然告訴人（即本件原告）係於95年12月22日始向本署提出告
    訴，有告訴狀上之收文時間戳記足憑，其犯罪成立之日迄今
    已逾10年，是被告所為縱使構成犯罪，其追訴權時效期限亦
    已完成，揆諸首開說明，自應為不起訴處分」（參見本院卷
    第20頁），由此可知，上開不起訴處分書並未認定被告有無
    合法使用系爭2 筆土地之正當權源，自難以此為有利於被告
    之認定。況依該刑事案件之卷證資料以觀，充其量僅足以證
    明被告有使用系爭2 筆土地之事實，而無法認定被告有使用
    、收益系爭2 筆土地之權限，是被告此部分抗辯亦非可採。
  3.綜上，因被告未能舉證證明伊有使用系爭2 筆土地之正當權
    源，故原告主張被告人無權占用如其聲明所示之土地等情，
    堪信屬實。
  4.按土地所有人得依不當得利法則向無權占用其土地之人請求
    返還相當於租金之損害金，惟其數額，除以申報地價為基礎
    外，尚須斟酌基地之位置、工商業繁榮之程度及占用人利用
    土地之經濟價值及所受利益等項，並與鄰地租金相比較，以
    為決定，並非必達申報地價年息百分之10之最高額（最高法
    院88年度台上字第3331號及88年度台上字第1894號判決意旨
    參照）。查原告主張被告無權占用如其聲明所示之土地一事
    ，業經本院認定無訛，已如前述。又被告未曾支付任何使用
    對價予原告，被告自受有相當於租金之利益，原告則因而受
    有相當於租金之損害，被告分別占用系爭2 筆土地，已符合
    不當得利之法律構成要件，原告自得依不當得利之法律關係
    ，請求被告返還自97年1 月8 日起訴前回溯5 年間相當於租
    金之利益。次查，被告所有之前揭3 棟鐵皮屋係出租與他人
    作為金屬加工或機械加工之營業使用，附近並未緊鄰任何店
    家，經濟並不繁榮，生活機能亦非便利，有原告提供之現場
    照片4 張在卷可佐（參見本院卷第17至18頁），參酌被告已
    在數十年前即已占用該地等情狀，本院審酌被告使用土地之
    面積、現況等一切情事，認為原告因被告使用系爭2 筆土地
    所受之損害以土地申報總價額年息7%計算為適當。又系爭第
    6 地號土地87年7 月、93年1 月、96年1 月之申報地價分別
    為每平方公尺512 元、880 元及1,280 元；系爭第6-1 地號
    土地87年7 月、93年1 月、96年1 月之申報地價分別為每平
    方公尺288 元、336 元及488 元。從而，原告請求被告給付
    如附件所載自97年1 月8 日起回溯5 年之損害金，及自起訴
    狀繕本送達被告翌日（即97年1 月19日）起，至拆除其聲明
    所示之建物，將土地返還與原告之日止，按月計算之損害金
    （計算方式詳如附件），均屬有據。
四、綜上所述，原告請求1.被告將系爭第6 地號土地上，如附圖
    所示編號A 部分，面積286 平方公尺之建物拆除，將該部分
    土地返還原告甲○○及全體共有人。2.被告將系爭第6-1 地
    號土地上，如附圖所示編號B 部分，面積12平方公尺、編號
    C 部分，面積8 平方公尺、編號D 部分，面積252 平方公尺
    、編號E 部分，面積272 平方公尺、編號F 部分，面積21平
    方公尺之建物拆除，將該部分土地返還原告乙○○及全體共
    有人。3.被告應給付原告甲○○62,111元，及自97年1 月19
    日起至清償日止，按年息5%計算之利息。並自97年1 月19日
    起至拆屋還地之日止，按月給付原告甲○○1,495 元。4.被
    告應給付原告乙○○49,404元，及自97年1 月19日起至清償
    日止，按年息5%計算之利息。並自97年1 月19日起至拆屋還
    地之日止，按月給付原告乙○○1,126 元，為有理由，應予
    准許，逾此範圍所為之請求，為無理由，應予駁回。
五、兩造分別陳明願供擔保，請准宣告假執行或免為假執行，就
    原告勝訴部分，經核均無不合，爰分別酌定相當之擔保金准
    許之。至於原告敗訴部分，假執行亦失所附麗，應予駁回。
六、本件事證已臻明確，兩造間其餘攻擊防禦方法，核與本判決
    結果不生任何影響，爰不一一予以論述，附此敘明。
七、據上論結，原告之訴為一部有理由，一部無理由，依民事訴
    訟法第79條、第85條第1 項、第390 條第2 項、第392 條第
    2項，判決如主文。
中    華    民    國    97    年    6     月    20    日
                  民事第一庭    法  官  林哲賢
上為正本係照原本作成。
如對本判決上訴，須於判決送達後20日內向本院提出上訴狀
中    華    民    國    97    年    6     月    20    日
                                書記官  羅美英
附件：（小數點以下均四捨五入）
1.被告占用附圖編號A 部分，面積286 平方公尺之土地：
  (1)93年度前，1 年之不當得利為10,250元（286x512x7%=10,25
    0）。
  (2)96年度前，1 年之不當得利為17,618元（286x880x7%=17,61
    8）。
  (3)96年度後，1 年之不當得利為25,626元（286x1,280x7%=25,
    626） ；平均每月所受之不當得利為2,136元（25,626÷12
    =2,136）。
  (4)5 年所受相當於租金之不當得利合計為88,730元｛10,250＋
   （17,618x3）+25,626=88,730｝。
  (5)原告甲○○在系爭第6 地號土地僅有40分之28應有部分，故
    被告應給付原告甲○○5 年之不當得利總額為62,111元（88
    ,730x28/40 =62,111），自97年1 月19日起，每月應給付原
    告甲○○1,495 元（2,136x28/40 =1,495）。
2.被告占用附圖編號B 至F 部分，面積565 （12+8+252+272+21=
  565） 平方公尺之土地：
  (1)93年度前，1 年之不當得利為11,390元（565x288x7%=11,39
    0）。
  (2)96年度前，1 年之不當得利為13,289元（565x336x7%=13,28
    9）。
  (3)96年度後，1 年之不當得利為19,300元（565x488x7%=19,30
    0） ；平均每月所受之不當得利為1,608 元（19,300÷12=1
    ,608）。
  (4)5 年所受相當於租金之不當得利合計為70,557元｛11,390＋
   （13,289 x3）+19,300=70,557 ｝。
  (5)原告乙○○在系爭第6-1 地號土地僅有40分之28應有部分，
    故被告應給付原告乙○○5 年之不當得利總額為49,404元（
    70,577x28/40 =49,404），自97年1 月19日起，每月應給付
    原告乙○○1,126元（1,608x28/40 =1,126）。


司法院資訊處製作；財團法人民間司法改革基金會備份。
